最　高　行　政　法　院　裁　定
                                     100年度裁字第2186號
上  訴  人　高賢隆
訴訟代理人　劉嘉堯　律師
被 上訴 人　臺北市政府
代　表　人　郝龍斌
上列當事人間都市更新事件，上訴人對於中華民國98年9月3日臺
北高等行政法院98年度訴字第833號判決，提起上訴，本院裁定
如下：
　　主  文
上訴駁回。
上訴審訴訟費用由上訴人負擔。
　　理  由
一、按對於高等行政法院判決之上訴，非以其違背法令為理由，
    不得為之，行政訴訟法第242條定有明文。依同法第243條第
    1項規定，判決不適用法規或適用不當者，為違背法令；而
    判決有同條第2項所列各款情形之一者，為當然違背法令。
    是當事人對於高等行政法院判決上訴，如依行政訴訟法第24
    3條第1項規定，以高等行政法院判決有不適用法規或適用不
    當為理由時，其上訴狀或理由書應有具體之指摘，並揭示該
    法規之條項或其內容；若係成文法以外之法則，應揭示該法
    則之旨趣；倘為司法院解釋或本院之判例，則應揭示該判解
    之字號或其內容。如以行政訴訟法第243條第2項所列各款情
    形為理由時，其上訴狀或理由書，應揭示合於該條項各款之
    事實。上訴狀或理由書如未依此項方法表明，或其所表明者
    與上開法條規定不合時，即難認為已對高等行政法院判決之
    違背法令有具體之指摘，其上訴自難認為合法。
二、被上訴人於民國89年6月26日公告劃定「臺北市文山區景美
    國小北側更新地區」，依都市更新條例第9條第1項規定，於
    95年6月15日公告甄選實施者，並依「臺北市都市更新事業
    實施者審查及評選作業要點」相關規定，成立評選委員會，
    於95年10月24日召開評審會議，評審結果華非建設股份有限
    公司（下稱華非建設公司）為第一順位，被上訴人乃於95年
    11月29日與華非建設公司簽約，為該更新地區之實施者。華
    非建設公司擬具都市更新事業計畫與權利變換計畫報核，辦
    理公開展覽30日，並經被上訴人以97年6月17日府都新字第
    09730468502號函准予核定實施該公司擬具之「擬定臺北市
    ○○區○○段○○段178地號等5筆（羅斯福路市有眷舍及毗
    鄰）土地都市更新事業計畫及權利變換計畫案」。上訴人為
    上開都市更新地區範圍內臺北市○○○路○段○○○巷22號、24
    號建築物之所有權人，以不服被上訴人上開函核定之權利變
    換計畫書之權利價值，向被上訴人提出審議核復之異議，並
    向內政部提起訴願，經內政部以上訴人未待被上訴人審議核
    復有結果，逕對權利變換計畫有所不服提起訴願，其訴願不
    合法，決定不予受理。嗣被上訴人於97年9月8日召開臺北市
    都市更新及爭議處理審議會第2次會議決議，同意維持原核
    定之計畫內容，被上訴人乃據以97年10月7日府都新字第097
    31043800號函（下稱原處分）通知上訴人。上訴人仍表不服
    ，循序提起行政訴訟，為原審判決駁回，而提起本件上訴。
三、上訴人上訴主張略以：(一)被上訴人確實知悉臺北市○○○路
    ○段○○○巷22號、24號建築物之基地使用範圍土地權利應屬上
    訴人所有，係訴外人高堯燦棄上訴人之土地法第104條優先
    承買權利於不顧，申請參加系爭更新事業，惟被上訴人仍接
    受其申請，單方決定進行都市更新計畫，其事實認定標準前
    後歧異，嚴重影響上訴人之權益及信賴利益，於法有違。原
    判決僅依案例事實性質全然不同之內政部函釋內容，加諸於
    本件，而為上訴人不利之認定，原判決難謂妥洽。(二)按都市
    更新條例第25條之1規定，不參與都市更新事業者，並無權
    利變換之適用。上訴人不願參與更新計畫，依法自不得以單
    方決定方式將非構成員強行納入權利變換計畫中，且於未超
    過都市更新條例第25條之1規定之門檻下，僅能以公有地辦
    理都市更新，然被上訴人不察，所為之行政處分顯非適法，
    且原審未就是否達都市更新條例第25條之1規定之門檻為任
    何之調查，顯有未盡職權調查證據之能事，其認事用法，即
    有違誤。(三)上訴人所有之臺北市○○○路○段○○○巷22號、24
    號建物1、2、3樓部分，因非僅坐落於臺北市○○區○○段○
    ○段178地號，即非處於都市計畫範圍內，遭排除於權利變
    換計畫補償範圍之外，原處分既存有對事實認定有違誤、未
    遵守一般公認價值判斷之標準且違反公平原則等，對上訴人
    形成巨大損害在即，於法有違甚明，非得僅以判斷餘地之說
    詞，便棄上訴人之權益於不顧，原審即有裁量怠惰之違法失
    職。(四)上訴人於提出異議後，曾去函向被上訴人表示因故不
    克出席，詎被上訴人未等上訴人返國參與，即急於距離期限
    甚早之一個月前便決議確定，剝奪上訴人陳述意見之機會，
    與行政程序法第102條規定有違，原審就此未詳加查明，難
    謂合法。經核，原判決業已就：(一)本件上訴人並非臺北市○
    ○區○○段○○段178地號土地之所有權人，而係該178地號
    土地上建築物之所有權人，系爭178地號土地上臺北市○○
    區○○○路○段○○○巷22號、24號1~3樓建物坐落基地面積約
    135.01平方公尺(約40.8405坪)，本案依建築物所占坐落基
    地之面積計算建築物所有權人之土地權利價值，並無未建築
    完之容積計算問題。本件上訴人所有之建物為45年5月、47
    年7月、50年1月建築完成，屬老舊房屋，早已屆滿耐用年限
    ，上訴人所述計算其權利價值，乃其個人之估算，尚不足採
    。從而，上訴人提起之異議案，經被上訴人決議維持原核定
    之計畫內容，而審議會所為之決議係屬於判斷餘地，其專業
    之認定應受司法尊重。(二)上訴人雖主張原處分僅告知上訴人
    審議結果，而未記載任何理由。惟查，原處分說明三即載明
    作成處分之理由，並無原處分未記載任何理由之情事。(三)又
    查，臺北市○○區○○段○○段178地號土地，係位於被上訴
    人公告劃定之應實施都市更新地區，其更新方式係以「權利
    變換」方式實施，非都市更新條例第25條之1「以協議合建
    」方式實施；依都市更新條例第9條第1項規定、內政部93年
    12月30日內授營字第0930088519號函釋意旨，自無依都市更
    新條例第10條規定擬具事業概要及取得同意書之必要，則本
    件既無取得同意書之必要，即無符合都市更新條例第25條之
    1同意門檻之適用。(四)臺北市○○區○○段○○段179、180地
    號，非被上訴人公告劃定之「文山區景美國小北側更新地區
    」範圍內，亦非屬本件更新單元範圍內，自無納入本件都市
    更新事業計畫及權利變換計畫內。(五)次查，被上訴人所屬捷
    運工程局94年6月7日召開之「研商本市○○街○○○○路六
    段455巷交口市有眷舍基地併同相鄰土地辦理都市更新事宜
    」會議紀錄，「結論（三）為免私權之爭議影響公有土地之
    使用收益，請捷運局擬訂本案推動時程，屆時若私權仍無法
    達成共識，則公部門僅得以公有地辦理都市更新」、94年10
    月5日召開之「研商本府羅斯福路市有眷舍基地併同毗鄰土
    地辦理都市更新案相關事宜」會議紀錄，「結論（一）為利
    羅斯福路市有眷舍基地更新案能順利推展，請相鄰（臺北市
    景美段5小段178地號）土地及建物所有權人於11月15日前提
    送參與都市更新意願書，並須配合提供身份證明文件或合法
    繼承人之證明文件。若相關土地及建物所有權人贊成土地併
    同開發之人數未達都市更新條例之規定比例，則將以羅斯福
    路市有眷舍基地定為更新範圍」，足見並非「屆時私權有爭
    議時，則公部門僅以公有地辦理都市更新」。(六)又高堯燦95
    年7月10日再提申請併同開發，其土地上之建物及他項權利
    關係人業已大部分整合完畢，僅上訴人一人仍待繼續進行溝
    通協調。而被上訴人查高堯燦臺北市○○段○○段178地號土
    地亦屬被上訴人89年6月26日公告劃定之「文山區景美國小
    北側更新地區」應實施都市更新地區範圍內，鄰地地主申請
    併同辦理都市更新，如排除其土地於更新範圍，有違被上訴
    人改善居住環境及積極推動整體都市更新意旨，為達成被上
    訴人改善居住環境及積極推動整體都市更新意旨，故將高堯
    燦所有之土地納入更新單元範圍，依都市更新條例第9條規
    定，由被上訴人辦理公開評選程序委託都市更新實施機構為
    實施者實施都市更新事業，並無違誤。(七)再查，臺北市○○
    ○路○段○○○巷22、24號房屋座落於臺北市○○區○○段○○
    段178地號土地上，就其土地登記簿謄本登載所有權人並非
    上訴人，上訴人仍主張：該22號及24號房屋之基地使用範圍
    土地權利應屬上訴人所有云云，係屬兩造私權糾紛，應循私
    法途徑訴請司法裁判解決，非屬都市更新條例審核標的，故
    本件係依規定公開評選之華非建設公司擔任實施者，依都市
    更新條例第25條規定，本件係採「權利變換方式」實施，非
    採「協議合建方式」實施，自無須依都市更新條例第25條之
    1規定方式為之。故本件都市更新事業計畫及權利變換計畫
    審議，係依都市更新條例第19條規定，由臺北市都市更新審
    議委員會進行審議之程序，且為審議公開透明，審議時亦邀
    請上訴人列席陳訴意見供委員審議參考，審議通過後被上訴
    人核定發布實施，揆諸前揭說明，並無違誤。(八)臺北○○○
    區○○段○○段88、89建號建物謄本明文登載建物座落地號
    為景美段5小段178地號，而高堯燦係申請上開178地號土地
    併同開發納入都市更新範圍，並無申請179、180地號土地，
    非屬本件更新範圍，自無列入更新事業計畫及權利變換計畫
    辦理。(九)末查，依都市更新條例第32條規定，97年10月7日
    之期限為核復期限，非為審議期限，被上訴人所屬臺北市都
    市更新處通知上訴人於其出國期間可委請代理人代為出席會
    議及辦理相關事宜，而當日上訴人或代理人並無出席會議，
    被上訴人業已兼顧上訴人權益之維護，並無違誤等情，敘述
    甚詳。本件上訴人對於高等行政法院判決上訴，雖以該判決
    違背法令為由，惟核其上訴理由，無非係重述其於起訴已主
    張而為原審所不採之理由，並就原審取捨證據、認定事實之
    職權行使，指摘其為不當，或就原審已論斷者，泛言未論斷
    ，而非具體表明合於不適用法規、適用法規不當、或行政訴
    訟法第243條第2項所列各款之情形，難認對該判決之如何違
    背法令已有具體之指摘。依首開規定及說明，應認其上訴為
    不合法。至上訴人主張本件之原處分及原訴願決定，均僅將
    上訴人視為臺北市○○區○○段○○段178地號土地「地上物
    之所有權人」，惟上訴人亦為該地號土地之「合法使用權人
    」，並於98年3月9日向臺灣臺北地方法院提起確認土地使用
    權之民事訴訟在案，爰依行政訴訟法第177條規定，聲請在
    該事件確定前停止本件訴訟程序云云。然而，本件被上訴人
    係依都市更新條例第9條第1項規定及內政部93年12月30日內
    授營都字第0930088519號函釋，公開評選實施者實施本案都
    市更新事業計畫及權利變換計畫案，自無依都市更新條例第
    10條規定擬具都市更新事業概要及取得同意書之必要，是上
    訴人是否為系爭之臺北市○○區○○段○○段178地號土地之
    「合法使用權人」，依前開函釋無須更新單元內土地及合法
    建築物所有權人行使同意權情況下，實與本件行政處分是否
    違法並無牽連，與停止訴訟之要件，尚有未合，故本訴訟自
    無停止之必要。再上訴人固於本件上訴，復提出系爭建物估
    價報告書以資證明其價值遠高於被上訴人所估之價值，惟查
    本院為法律審，原則上應以高等行政法院判決所確定之事實
    為判決基礎，行政訴訟法第254條第1項定有明文，故於高等
    行政法院判決後不得主張新事實或提出新證據方法而資為上
    訴之理由。本件上訴人於原審宣判後，再於上訴時提出估價
    報告書作為證據方法，本院尚難加以審酌，均附此敘明。
四、據上論結，本件上訴為不合法。依行政訴訟法第249條第1項
    前段、第104條、民事訴訟法第95條、第78條，裁定如主文
    。
中　　華　　民　　國　　100　 年　　9　　 月　　1　　 日
                    最高行政法院第一庭
                        審判長法官　鍾　耀　光
                              法官　黃　淑　玲
                              法官　鄭　小　康
                              法官　林　樹　埔
                              法官　陳　秀　

以  上  正  本  證  明  與  原  本  無  異
中　　華　　民　　國　　100　 年　　9　　 月　　1　　 日
　　　　　　　　　　　　　　　書記官　黃　淑　櫻